【裁判字號】    98,簡上,523
【裁判日期】    981217
【裁判案由】    給付租金等
【裁判全文】
臺灣臺北地方法院民事判決             98年度簡上字第523號
上  訴  人  丙○○
被上訴人    遠銀國際租賃股份有限公司
法定代理人  甲○○
訴訟代理人  乙○○
上列當事人間請求給付租金事件，上訴人對於民國98年6 月24日
本院臺北簡易庭98年度北簡字第12729 號第一審簡易判決提起上
訴，本院於民國98年12月3日言詞辯論終結，判決如下：
    主      文
上訴駁回。
第二審訴訟費用由上訴人負擔。
    事實及理由
壹、程序方面：
    按債權人以各連帶債務人為共同被告提起給付之訴，以上訴
    人一人提出非基於個人關係之抗辯，而經法院認為有理由者
    為限，始得適用民事訴訟法第56條第1 項之規定。是連帶債
    務人中之一人提起上訴，亦須非基於個人關係之抗辯，且經
    法院認為有理由者，始有民事訴訟法第56條第1 項第1 款之
    適用，其上訴效力始及於其他連帶債務人（共同訴訟人），
    最高法院41年台抗字第10號判例及93年台上字第62號判決意
    旨足資參照。經查，本件被上訴人以上訴人丙○○及寶利發
    證券投資顧問股份有限公司（下稱寶利發公司）為連帶債務
    人，訴請其等連帶給付租金新臺幣（下同）20萬8060元及遲
    延利息等情，惟上訴人丙○○基於個人的事由（見本院卷第
    14頁背），以上訴人所簽之定型化契約有顯失公平情形及機
    器折舊問題為由，提起本件上訴，堪認上訴人係基於個人事
    由所為之上訴，揆諸前揭說明，上訴人就原判決聲明不服上
    訴之效力應不及於寶利發投資顧問股份有限公司，合先敘明
    。
貳、實體部分：
一、被上訴人起訴主張：其與寶利發公司（更名前為壹零壹證券
    投資顧問股份有限公司）分別於民國94年8 月15日簽訂契約
    編號OE00000000租賃契約，租期為48個月、於94年11月14日
    簽訂契約編號OE94B14001租賃契約，租期為48個月、於95年
    3 月15日簽訂契約編號OE00000000租賃契約，租期為41個月
    （下稱系爭租賃契約）。寶利發公司共計向被上訴人承租影
    印機3 台及影印機配件1 台，並由上訴人擔任連帶債務人。
    詎料，寶利發公司自97年8 月15日起即遲延給付租金，亦未
    返還系爭租賃標的物，經被上訴人於97年11月4 日以存證信
    函催告及為終止租約之意思表示，然因寶利發公司遷移不明
    ，爰以起訴狀送達為終止契約之意思表示。又被上訴人係因
    可歸責於寶利發公司之事由而終止系爭租賃契約，則依系爭
    租賃契約第7 條、第10條規定，被上訴人得向寶利發公司請
    求給付：(一)契約編號OE00000000租賃契約部分，租期為48期
    ，僅付36期，以每期5250元計，未付租金為6 萬3000元；(二)
    契約編號OE94B14001租賃契約部分，租期48為個月，僅付33
    期，以每期1 萬500 元計，未付租金為15萬7500元；(三)契約
    編號OE00000000租賃契約部分，租期為41個月，僅付29期，
    以每期630 元計，未付租金為7560元，承上合計未付之租金
    為22萬8060元，然於扣除找回之機器殘值2 萬元，寶利發公
    司計尚積欠20萬8060元租金及按年息12％計算之遲延利息。
    茲既上訴人為寶利發公司於系爭租賃契約之連帶債務人，自
    應負連帶清償之責，爰依連帶保證之法律關係，請求上訴人
    給付租金及遲延利息等語。
二、上訴人則以：
    (一)定型化的契約對其相當不利。被上訴人沒有就寶利發公司
      的信用進行查核，即任意的同意消費借貸的成立，導致寶
      利發公司後來無力清償，為保證人之上訴人也跟著倒楣。
    (二)而關於折舊的問題，系爭租賃契約48期部分我們分別繳了
      36期及33期；而就41期部分亦繳了29期，這些折舊都沒有
      算入，還是以當時訂立租約時的機器價值計算租金。況剩
      下之2 台機器殘值應分別為15萬7500元及7560元，機器殘
      值計應扣除16萬5060元。
三、原審判決為被上訴人全部勝訴之判決，上訴人不服，提起本
    件上訴（寶利發公司敗訴部分，因寶利發公司並未提起上訴
    人已告確定），並聲明：(一)原判決不利於上訴人之部分廢棄
    ；(二)前開廢棄部分，被上訴人在第一審之訴駁回。被上訴人
    則聲明：上訴駁回。
四、兩造不爭執之事實：（見本院98年10月12日準備程序筆錄卷
    第14頁背）
    (一)兩造於94年8 月15日簽訂契約編號OE00000000租賃契約，
      租期為48個月；於94年11月14日簽訂契約編號OE94B14001
      租賃契約，租期為48個月；於95年3 月15日簽訂契約編號
      OE00000000租賃契約，租期為41個月。寶利發共向被上訴
      人承租影印機3 台及影印機配件1 台，並由上訴人丙○○
      擔任連帶債務人。
    (二)自97年8 月15日起，寶利發公司遲延支付系爭租賃契約之
      租金，亦未返還被上訴人系爭租賃標的物，被上訴人於97
      年11月4 日以存證信函催告並為終止租約之意思表示，惟
      寶利發公司遷移不明，爰以起訴狀送達為終止契約之意思
      表示。
    (三)被上訴人就契約編號OE00000000租賃契約部分，未付租金
      為6 萬3000元（租期48期，僅付36期，每期5250元）；契
      約編號OE94B14001租賃契約部分，未付租金為15萬7500元
      （租期48個月，僅付33期，每期1 萬500 元）；契約編號
      OE00000000租賃契約部分未付租金7560元（租期41個月，
      僅付29期，每期630 元），合計22萬8060元，扣除找回之
      機器殘值2 萬元，尚積欠20萬8060元。
五、本件兩造爭執之重點在於：
    (一)本件究竟有無違反民法第247 條之1 有顯失公平之情形，
      如有究竟是哪一款規定？
    (二)上訴人主張被上訴人在原審僅就返還的2 台機器減免2 萬
      元，上訴人認為以2 萬元計算2 台機器的殘值對其不公平
      ，系爭機器的殘值絕對不止2 萬元，請求扣除15萬7500元
      及7560元，是否有理？
    (三)上訴人主張依情事變更原則減免給付，是否有理？
六、得心證之理由：
    (一)本件究竟有無違反民法第247 條之1 有顯失公平之情形，
      如有究竟是哪一款規定？
      按「依照當事人一方預定用於同種類契約之條款而訂定之
      契約，為左列各款之規定，按其情形顯失公平者，該部分
      約定無效：一、免除或減輕預定契約條款之當事人之責任
      者。二、加重他方當事人之責任者。三、使他方當事人拋
      棄權利或限制其行使權利者。四、其他於他方當事人有重
      大不利益者。」民法第247條之1定有明文。第按「查88年
      4 月21日民法債編增訂第247條之1，係鑑於我國國情及工
      商發展之現況，經濟上強者所預定之契約條款，他方每無
      磋商變更之餘地，為使社會大眾普遍知法、守法起見，乃
      於本法中列原則性規定，明定附合契約之意義，並為防止
      此類契約自由之濫用及維護交易之公平，列舉四款有關他
      方當事人利害之約定，如按其情形顯失公平者，明定該部
      分之約定為無效。是該法條第1款所謂：『免除或減輕預
      定契約條款之當事人之責任者』，及第三款所謂：『使他
      方當事人拋棄權利或限制其行使權利者』，應係指一方預
      定之該契約條款，為他方所不及知或無磋商變更之餘地，
      始足當之。而該法條所稱『按其情形顯失公平者』，則係
      指依契約本質所生之主要權利義務，或按法律規定加以綜
      合判斷，有顯失公平之情形而言」，最高法院96年台上字
      第168號裁判意旨可資參照。寶利發公司與被上訴人間之
      租賃契約及兩造間之連帶保證契約固均為定型化契約，然
      上訴人如認其有顯失公平之情形，依前開最高法院裁判要
      旨，自應說明依契約本質所生之主要權利義務，或按法律
      規定加以綜合判斷，有何顯失公平之情形。然查，上訴人
      雖陳稱「定型化契約對我相當不利，被上訴人沒有就寶利
      發證券的信用進行查核，任意同意消費借貸（按：應為租
      賃契約之誤）的成立，導致寶利發公司後來無力清償，連
      我保證人也跟著倒楣」云云（見本院卷14頁），惟上訴人
      既坦認其曾為寶利發公司之負責人，觀系爭租賃契約簽定
      之時，其即為寶利發公司之法定代理人，對於簽約當時寶
      利發之財務及信用狀況自屬瞭然，上訴人未提出相關之證
      據以實其說，即任意指摘被上訴人未查核信用，尚非可採
      。復按「數人負同一債務，明示對於債權人各負全部給付
      之責任者，為連帶債務。無前項之明示時，連帶債務之成
      立，以法律有規定者為限」又「連帶債務之債權人，得對
      於債務人中之一人或數人或其全體，同時或先後請求全部
      或一部之給付。連帶債務未全部履行前，全體債務人仍負
      連帶責任」，民法第272條、第273條分別定有明文。經查
      ：本件上訴人為系爭租賃契約之連帶債務人一節為其所不
      爭執，且有被上訴人所提出之租賃契約書影本為證，本件
      寶利發公司既有未依約給付租金，而仍積欠被上訴人租金
      之情事，則依約上訴人自應與寶利發公司負連帶清償責任
      。上訴人雖稱伊已盡最大努力找回機器等語，然查，上訴
      人既為連帶債務人，被上訴人依法即得對寶利發公司及上
      訴人二人之全體或一人，同時或先後為全部或一部之請求
      ，上訴人所為努力亦係為免其或減少契約之責任所盡之努
      力，尚無因其已盡努力即可免其契約之連帶債務責任。至
      上訴人所稱伊簽約當時係公司負責人，之後其股份由訴外
      人王中原承受，被上訴人繼續與寶利發公司往來，亦知其
      情，嗣後發生事情後才找伊等語，縱認屬實，然上訴人於
      其股份由訴外人王中原承受後，即應與被上訴人協商中止
      其連帶債務之法律關係，另由寶利發公司找尋被上訴人可
      接受之人為連帶債務人，尚不因被上訴人知悉寶利發公司
      之負責人已變更為訴外人王中原，上訴人已非寶利發公司
      之負責人時，即可免其連帶債務之責任，是依法律之規定
      上訴人仍難免除其連帶債務之責。綜上可知，尚無依契約
      本質所生之主要權利義務，或按法律規定加以綜合判斷，
      有顯失公平之情形，從而，上訴人辯稱有違反定型化契約
      之情形，尚非可採。
    (二)上訴人主張被上訴人在原審僅就返還的2 台機器減免2 萬
      元，上訴人認為以2 萬元計算2 台機器的殘值對其不公平
      ，系爭機器的殘值絕對不止2 萬元，請求扣除15萬7500元
      及7560元，是否有理？
      按「當事人主張有利於己之事實者，就其事實有舉證之責
      任」民事訴訟法第277條定有明文。所謂舉證係指就爭訟
      事實提出足供法院對其所主張者為有利認定之證據而言，
      若所舉證據，不能對其爭訟事實為相當之證明，自無從認
      定其主張為真正。又主張法律關係存在之當事人，就該法
      律關係發生所須具備之特別要件，應負舉證之責任，原告
      就其主張之事實，不舉證證明者，被告無須就其抗辯之事
      實，負舉證之責任，此為舉證分擔之原則。上訴人主張伊
      返還的系爭2台機器價值不止2萬元，該部分事實足以減免
      上訴人之保證責任，故該機器價值不止2萬元有利於上訴
      人之事實，上訴人自應對之負舉證責任。然上訴人對於該
      事實均未舉證以實其說，被上訴人自認系爭2台機器之價
      值共2萬元（見原審卷36、37頁）並已自其請求之數額扣
      除自屬可採，上訴人之主張，尚無理由。
    (三)上訴人主張依情事變更原則減免給付，是否有理？
      按「契約成立後，情事變更，非當時所得預料，而依其原
      有效果顯失公平者，當事人得聲請法院增、減其給付或變
      更其他原有之效果」民法第227條之2第1項定有明文。本
      件上訴人於其股份由訴外人王中原承受後，即應與被上訴
      人協商中止其連帶債務之法律關係，另由寶利發公司找尋
      被上訴人可接受之人為連帶債務人，尚不因被上訴人知悉
      寶利發公司之負責人已變更為訴外人王中原，上訴人已非
      寶利發公司之負責人時，即可免其連帶債務之責任，上訴
      人乃一智慮成熟之人，對於該等法律規定難諉為不知，自
      無顯失公平之情形，故上訴人依情事變更原則請求減免給
      付，亦無理由。
    (四)原審就該部分為被上訴人勝訴之判決，尚無違誤，上訴意
      旨仍執陳詞，指摘原判決不當，求予廢棄改判，為無理由
      ，應駁回其上訴。
七、本件事證已臻明確，兩造其餘攻擊防禦方法及證據資料，核
    與本件判決結果不生影響，毋庸一一論述，併予敘明。
八、據上論結，本件上訴人之上訴為無理由，依民事訴訟法民事
    訴訟法第436條之1第3項、第449條第1項、第78條，判決如
    主文。
中    華    民    國    98    年    12    月    17    日
                  民事第四庭  審判長法  官  周祖民
                                    法  官  余明賢
                                    法  官  趙子榮
以上正本係照原本作成。
本判決不得上訴。
中    華    民    國    98    年    12    月    17    日
                                     書記官  謝榕芝

司法院資訊處製作；財團法人民間司法改革基金會備份。
